臺灣臺南地方法院刑事判決　　　　　　 95年度簡上字第519號
上　訴　人　臺灣臺南地方法院檢察署檢察官
被　　　告　甲○○
　　　　　　　　　　（另案臺灣臺南監獄執行中）
上列上訴人因詐欺案件，不服本院九十五年度簡字第三四六一號
民國九十五年十一月十日第一審判決（聲請簡易判決處刑案號：
九十五年度偵字第三四六一號），提起上訴，本院判決如下：
    主  文
上訴駁回。
    事  實
一、甲○○於民國（下同）八十八年間，自友人江光龍（另案由
    臺灣臺中地方法院檢察署檢察官因同一案件業經不起訴處分
    確定予以簽結）處得知有人欲購買存摺帳戶，明知該購買金
    融帳戶者欲利用此人頭帳戶作為犯罪贓款匯進提出所用，使
    偵辦刑事案件之司法警察無從查知其真正身分，仍基於幫助
    犯罪之犯意，於八十八年九月十七日，至中華郵政股份有限
    公司鳳山中山東路郵局開設局帳號00000000000
    000號之活期存款帳戶，開戶後旋於高雄縣大寮鄉某處以
    新臺幣（下同）三千元之價格將該帳戶交付江光龍代為售與
    某年籍姓名不詳之人，以此方法幫助該人犯罪。而該姓名年
    籍不詳之人與其所屬詐騙集團即意圖為自己不法之所有，於
    九十年十月九日，以寄發廣告單之方式，虛偽記載乙○○在
    恆生投資顧問公司兌中五十萬元獎金，乙○○遂撥打廣告單
    上之電話與對方聯絡，對方佯稱如要領取該筆獎金需先加入
    會員繳交會員費云云，乙○○信以為真，依對方指示將七萬
    元會員費匯入江光龍所有之大寮郵局帳戶（局帳號：000
    00000000000）後，對方復向乙○○騙稱該筆會
    員費因投資中了一大筆獎金，然需先交保證金云云，乙○○
    不疑有他，又於九十年十月十二日上午十時二十四分許，依
    指示匯入十萬元之保證金至甲○○之前開帳戶內，而後乙○
    ○無法撥通對方電話，始知受騙。
二、案經乙○○訴由臺中市警察局第四分局報由臺灣臺中地方法
    院檢察署呈請臺灣高等法院檢察署檢察長令轉臺灣臺南地方
    法院檢察署檢察官偵查後聲請以簡易判決處刑。
    理　由
壹、程序方面：
　　按被告以外之人於審判外之言詞或書面陳述，除法律有規定
  　者外，不得作為證據，刑事訴訟法第一百五十九條固定有明
    文。惟被告以外之人於審判外之陳述，雖不符同法第一百五
    十九條之一至之四之規定，而經當事人於審判程序同意作為
    證據，法院審酌該言詞陳述或書面陳述作成時之情況，認為
    適當者，亦得為證據。故本院審酌告訴人乙○○之警詢陳述
    ，雖屬被告以外之人於審判外之言詞或書面陳述，為傳聞證
    據，惟因被告及檢察官於本院準備程序處理有關證據能力之
    意見時，均同意將上開證據作為本案證據本院審酌上開證人
    之陳述均係本於自由意識所為之陳述，核無違法取證及證明
    力明顯過低之瑕疵，以及物證、書證等證據與上開證言相符
    ，審酌其作成時之情況，認為適當，依據上開規定得為證據
    ，而有證據能力。
貳、實體方面：
一、上開事實，業據被告甲○○於偵查及本院審理時均坦承不諱
    （見臺灣臺南地方法院檢察署九十五年度偵字第一五二二四
    號偵查卷第五頁至第六頁、本院卷第四十四頁至第四十五頁
    ），經核與被害人乙○○於警詢中之指訴大致相符（見警卷
    第五十六頁），此外，並有被告前開帳戶開戶及交易明細資
    料及告訴人遭詐騙之匯款執據各一紙在卷可稽，足認被告自
    白與事實相符，應堪採信。其次，於金融機構開設存款帳戶
    ，原係針對個人社會信用而予以資金流通，具有強烈之屬人
    性，而金融帳戶為個人理財之工具，於金融機構申請開設存
    款帳戶並無任何特殊之資格限制，一般民眾皆可利用存入最
    低開戶金額之方式，任意在金融機構申請開設存款帳戶，且
    一人並可不同之金融機構申請多數之存款帳戶使用，尚無任
    何困難，此乃眾所周知之事實，被告為成年人自屬有一般社
    會經驗之人，對此應有所認知，是無正當理由使用他人提供
    之帳戶，客觀上自可預見其目的係供為某筆資金之存入，後
    再行領出之用，且該筆資金之存入及提領過程係有意隱瞞其
    流程及行為人身分曝光之用意，一般人本於一般認知能力應
    均易於瞭解，故依一般人之社會生活經驗，若見他人不以自
    己名義申請帳戶，反而向人收集存款帳戶為不明用途使用或
    流通，衡情對於該等帳戶可能供不法犯罪目的使用，當有合
    理之預期，況且利用不相識之人之帳戶從事不法用途，早為
    傳播媒體廣為報導，被告為有社會經驗之成年人，其應可預
    見交付自己名義之帳戶存摺、金融卡及密碼等帳戶資料予他
    人流通，誠有幫助從事不法犯行之人利用，該帳戶作為實施
    犯罪之可能，但其仍將其帳戶資料出售予他人，以致自己完
    全無法了解、控制其帳戶資料之使用方法及流向，故被告顯
    使具有幫助他人利用該帳戶供實施詐欺取財之犯意，甚為顯
    然，綜上各情相互酌參，本案事證明確，被告之犯行，洵堪
    認定。
二、核被告所為，係犯修正前刑法第三十條第一項前段、同法第
    三百三十九條第一項之幫助詐欺取財罪。被告係以幫助他人
    犯罪之意思而參與犯罪構成要件以外之行為，為詐欺取財罪
    之幫助犯，爰依修正前刑法第三十條第二項之規定，按正犯
    之刑度，減輕其刑。按被告行為後，刑法部分條文業於九十
    四年一月七日經立法院三讀修正，而經總統於九十四年二月
    二日公布並於九十五年七月一日施行，而新修正之刑法第二
    條第一項規定：「行為後法律有變更者，適用行為時之法律
    。但行為後之法律有利於行為人者，適用最有利於行為人之
    法律。」，而該法係規範行為後法律變更所生新舊法律比較
    之準據法，於新法施行後，即應逕用該條為「從舊從輕」之
    比較；且本次法律變更，比較時應就罪刑有關之共犯、未遂
    犯、想像競合犯、牽連犯、連續犯、結合犯，以及累犯加重
    、自首減輕暨其他法定加減原因（如身分加減）與加減例等
    一切情形，綜其全部罪刑之結果而為比較（最高法院九十五
    年五月二十三日九十五年度第八次刑庭會議決議參照）。經
    查：
（一）、修正後刑法第三十條第一項、第二項則規定：「幫助他
        人實行犯罪行為者，為幫助犯。雖他人不知幫助之情者
        ，亦同。幫助犯之處罰，得按正犯之刑減輕之」；被告
        行為時之刑法第三十條第一項、第二項規定：「幫助他
        人犯罪者，為從犯。雖他人不知幫助之情者，亦同。從
        犯之處罰，得按正犯之刑減輕之」，此次修正，立法理
        由旨在明確宣示幫助犯採取「限制從屬形式」，且將名
        詞上易生誤解之「從犯」更正為「幫助犯」，對於如本
        件被告所幫助之正犯行為人業已著手實施犯罪行為，且
        未具備阻卻違法事由之情形而言，修正前後規定均認應
        論以幫助犯，且均得減輕其刑，並無歧異之處，因此，
        修正前後僅係就文字加以修正，並未涉及罪刑實質內容
    　　之變更，對被告而言並無有利或不利之問題，是既無刑
      　法第二條第一項後段之情形，自仍應依刑法第二條第一
        項前段，適用修正後刑法第三十條規定論處（最高法院
        九十五年度第二十一次刑事庭會議決議內容參照），是
        核無修正後之規定較有利於行為人之情形可言，本件自
        仍依修正前刑法第三十條之幫助犯規定論處。故本件被
        告基於幫助之犯意，提供金融帳戶存摺、提款卡等物給
        予詐騙集團成員使用，為幫助犯。
（二）、修正後刑法第二十八條共犯之規定為：「二人以上共同
        實行犯罪之行為者，皆為正犯」，被告行為時之前刑法
        第二十八條共犯之規定為：「二人以上共同實施犯罪之
        行為者，皆為正犯。」，揆諸本條之修正理由係為釐清
        陰謀共同正犯、預備共同正犯、共謀共同正犯是否合乎
        本條規定之正犯要件。而本案被告所幫助之詐欺集團成
        員，有取得帳戶者，有撥打電話對被害人施行詐術者，
        均屬實行犯罪行為之正犯。而刑法上之幫助犯，係對於
        犯罪與正犯有共同之認識，而以幫助之意思，對於正犯
　　　　資以助力，而未參與實施犯罪之行為者　而言（最高法
  　　　院七十五年度臺上字第一五○九號、八十四年度臺上字
    　　第五九九八、六四七五號、八十八年度臺上字第一二七
      　○號判決亦同此意旨）。是以，如未參與實施犯罪構成
        要件之行為，且係出於幫助之意思提供助力，即屬幫助
        犯，而非共同正犯。查本件詐欺之犯罪集團，蒐集他人
        金融機構帳戶，而詐騙被害人匯款，核該詐騙集團所為
        係犯刑法第三百三十九條第一項之詐欺取財罪。被告將
        帳戶存摺、提款卡等物交付予之姓名年籍不詳之詐欺集
        團成員，該成員與詐騙集團各成員間就上開詐欺取財犯
        行，有犯意聯絡及行為分擔，各該正犯應適用修正施行
        前之刑法第二十八條規定論擬。
（三）、被告行為後，刑法第四十一條第一項前段易科罰金之規
        定業已修正變更，新法規定：「犯最重本刑為五年以下
        有期徒刑以下之刑之罪，而受六個月以下有期徒刑或拘
        役之宣告者，得以新臺幣一千元、二千元或三千元折算
        一日，易科罰金。」，但依據舊法及修正前罰金罰鍰提
        高標準條例第二條前段（現已刪除）規定，被告行為時
        易科罰金折算標準，應以銀元三百元折算一日，經折算
        為新臺幣後，應以新臺幣九百元折算為一日。比較修正
        前後之易科罰金折算標準，當以修正前之規定，較有利
        於被告，則應依刑法第二條第一項本文規定，適用修正
        前刑法第四十一條第一項前段規定，定其折算標準。
（四）、修正後刑法係自九十五年七月一日起施行，在此之前，
        刑法分則編有關罰金刑之貨幣單位係銀元；且依刑法分
        則編應處罰金者，應適用罰金罰鍰提高標準條例第一條
        、第四條之規定，亦即應按各該具體條文制定或修正之
        時間先後，定其提高之倍數。惟被告行為後，刑法施行
        法增訂第一條之一，於九十五年六月十四日經總統公布
        ，並自同年七月一日起施行；該條規定：「中華民國九
        十四年一月七日刑法修正施行後，刑法分則編所定罰金
        之貨幣單位為新臺幣。九十四年一月七日刑法修正時，
        刑法分則編未修正之條文定有罰金者，自九十四年一月
        七日刑法修正施行後，就其所定數額提高為三十倍。但
        七十二年六月二十六日至九十四年一月七日新增或修正
        之條文，就其所定數額提高為三倍」。本件被告所犯之
        罪，依增訂刑法施行法第一條之一之規定，其罰金以新
        臺幣為單位，數額應提高三倍。此與修正前之罰金以銀
        元為單位，對被告而言，並無不利（新臺幣與銀元之比
        例為一比三，換算結果，亦為三倍）。刑法施行法第一
        條之一係替代罰金罰鍰提高標準條例部分條文，與罰金
        罰鍰提高標準條例罰金額度相同，既不發生有利或不利
        問題，只是將貨幣單位由銀元改為新臺幣，並非法律變
        更刑度之條文，當無比較新舊法問題，逕予適用刑法施
        行法第一條之一。
（五）、按刑法第五十七條規定雖於九十四年二月二日修正公布
        ，並於九十五年七月一日施行，然此為法院就刑之裁量
        及酌減審認標準見解之明文化，非屬法律變更（最高法
        院九十五年度第八次刑事庭會議決議內容參照），毋庸
        比較。
（六）、原審以被告幫助詐欺取財犯行事證明確，依刑事訴訟法
        第四百四十九條第一項前段、第四百五十四條，刑法第
        三十條、第二十八條、第三百三十九條第一項、第二條
        第一項前段，修正前刑法第四十一條第一項前段，罰金
        罰鍰提高標準條例第一條前段，廢止前罰金罰鍰提高標
        準條例第二條前段，現行法規所定貨幣單位折算新臺幣
        條例第二條，逕以簡易判決量處被告有期徒刑四月，並
        諭知易科罰金之折算標準，認事用法固無不當，量刑亦
        稱妥適。上訴人依告訴人之請求提起上訴，其上訴意旨
        略以：被告尚有部分款項未還，僅量刑四月，咸屬過輕
        等語。然查原審已就被告前揭提供銀行帳戶予詐欺集團
        ，造成告訴人因而遭騙上開金額等犯行予以審酌，尚無
        疏漏。至於被告應否負擔賠償責任，並非刑事審判範圍
        所及，應由告訴人另循民事管道謀求救濟，與被告於本
        件所涉之幫助詐欺犯行實屬二事，上訴人以此為由認量
        刑過輕提起上訴，本院認原審判決認事用法並無不妥，
        上訴為無理由，爰依法駁回上訴。
據上論斷，應依刑事訴訟法第四百五十五條之一第一項、第三項
、第三百六十八條，判決如主文。
本案經檢察官莊玲如到庭執行職務。
中　　華　　民　　國　　96　　年　　 3　　月　　30　　日
　　　　　　刑事第十一庭  審判長法  官  張維君
                                法  官  陳威龍
                                法  官  黃翰義
以上正本證明與原本無異。
不得上訴。
　　　　　　　　　　      　　　書記官　王麗鈞
中　　華　　民　　國　　96　　年　　4 　　月　　2 　　日
附錄本案論罪科刑法條：
刑法第三百三十九條第一項：
意圖為自己或第三人不法之所有，以詐術使人將本人或第三人之
物交付者，處五年以下有期徒刑、拘役或科或併科一千元以下罰
金。
